【裁判字號】    88,訴,2053
【裁判日期】    890629
【裁判案由】    水土保持法等
【裁判全文】
臺灣板橋地方法院刑事判決                        八十八年度訴字第二五三號
    公  訴  人  臺灣板橋地方法院檢察署檢察官
    被      告  甲○○
右列被告因違反水土保持法等案件，經檢察官提起公訴（八十八年度偵字第一四八一
一、二三三七五號），本院判決如左：
    主  文
甲○○共同在私人山坡地內，未經同意擅自墾殖，致生水土流失，處有期徒刑捌月，
緩刑參年。
附圖所示坐落台北縣三峽鎮○○段二二九之二、二三ｏ地號上虛線範圍內之墾植物（
其墾殖面積於二二九之二地號部分面積為零點零玖陸壹公頃，於二三ｏ地號部分面積
為零點零參玖陸公頃）均沒收。
    事  實
一、緣坐落於臺北縣三峽鎮○○段二二九之二地號土地為易正皇與易萬鉎所共有並分
    管之土地（易正皇已於民國八十一年四月三日死亡，由甲○○、易君鴻、易怡君
    〔易君鴻與易怡君另經檢察官為不起訴處分在案〕共同繼承；易萬鉎亦於五十年
    間死亡，由鄭秀美之夫等人共同繼承）；坐落於臺北縣三峽鎮○○段二三０地號
    土地為易柳（業已死亡，由易葉定等人繼承）、易慶村、易慶順、易慶和、沈慶
    煌、易慶龍、洪培生及張秋雪等人所共有之土地（以下簡稱二二九之二地號、二
    三０地號）。而上開二筆土地業經公告為山坡地，如欲於易萬鉎之繼承人所有分
    管之二二九之二地號土地部分及易葉定等人所共有之二三０地號土地部分開挖整
    地，需取得該土地所有權人及繼承人之同意，且使用該二筆土地，均需依水土保
    持技術規範實施水土保持之處理與維護，並應先擬定水土保持計畫送請各該目的
    事業主管機關核定，並監督實施方可為之。且上開二筆非都市土地，業經台北縣
    政府按照非都市土地分區使用計畫，製定非都市土地使用分區圖，並分別編定為
    山坡地保育區林業用地及農牧用地，報經上級機關核備後，實施管制。甲○○為
    在上開二筆土地上種植檀香樹，竟以每日新台幣（下同）三千元之代價僱請與其
    有犯意聯絡知情之乙○○（俟到案後另結）負責僱用工人開路砍樹，二人因使用
    上開二筆土地，均為該等土地之水土保持義務人，均明知就易萬鉎之繼承人所有
    分管之二二九之二地號土地部分及易葉定等人所共有之二三０地號土地部分，均
    未取得土地所有權人或繼承人之同意，二人即基於共同之犯意聯絡，違反土地使
    用之管制，且未擬具水土保持計畫，而於八十七年十一月中旬，在上開二筆土地
    上，僱請不知情之不詳姓名年籍之人開路、挖除樹頭、樹根，並擅自於上開土地
    上墾殖種植檀香樹，其墾殖面積於二二九之二地號部分面積為ｏ．ｏ九六一公頃
    ，於二三ｏ地號部分面積為ｏ．ｏ三九六公頃（詳如附圖）。嗣經臺北縣政府於
    八十七年十二月十五日會同台北縣三峽鎮公所及樹林地政事務所人員至現場會勘
    ，現場坡地陡峭，甲○○與乙○○就上開山坡地為開挖整地，致裸露表土明顯，
    且並未做好坡面保護措施，而部分土地已有被沖蝕現象，有造成坍方之虞，致生
    水土流失。復經台北縣政府於八十八年五月十四日以八八北府地四字第一七八０
    六四號函通知甲○○等人於文到十五日內恢復原狀，甲○○於收到臺北縣政府之
    公函後，僅維持台北縣政府人員八十七年十二月十五日至現場會勘時之現狀，並
    未著手將本件山坡地恢復原狀。嗣經台北縣三峽鎮公所人員於屆期後至現場查勘
    結果，該山坡地大部分土地仍裸露表土而未有草木植披，甲○○與乙○○並未於
    責令之期限內恢復原狀。本院復於八十九年五月十日至現場履勘，本件墾殖土地
    上所種檀香樹尚活存小棵（約五十公分高）檀香樹三百六十五棵、大棵（約一百
    三十公分高）檀香樹二十七棵，表土雖仍有部分裸露，惟大部分均已長有雜草。
二、案經台北縣政府函請台灣板橋地方法院檢察署檢察官（甲○○部分）及該署檢察
    官自動檢舉（乙○○部分）偵查起訴。
    理  由
一、經查，
（一）右揭事實，業據被告甲○○於本院審理時供承不諱，核與同案被告乙○○於偵
      查中所供情節大致相符。又被告甲○○墾殖使用本件山坡地，事前並未徵得其
      他共有人或共有人之繼承人之同意，亦據證人鄭秀美、易慶順、洪培生、張秋
      雪等人於偵查中供證無訛。
（二）本件二二九之二及二三０地號土地，業經行政院六十八年台經字地第一一七０
      一號函核定，前台灣省政府六十九年二月六日六九府農山地第一二０一六六號
      公告為山坡地；而二二九之二地號土地業經行政院八十六年七月三十一日台八
      六農三０八二四號函核定，前省府八十六年十月八日八六府農水字第一六八八
      六七號公告，臺北縣政府前依山坡地保育利用條例第三條規定劃定公告之山坡
      地，經報奉行政院核定沿用為水土保持法所稱之山坡地；二三０地號土地則經
      行政院八十五年一月十三日台八十五農０一三三五號函核定，前台灣省政府八
      十五年三月六日八五府農水字地一二三一四號公告為山坡地，分別有臺北縣政
      府八十八年八月二十四日八八北府農六字三二一八四０號函及同年九月二十日
      八八北府農六字第三五九七九一號函在卷可稽。
（三）上開土地經台北縣政府農業局會同三峽鎮公所、樹林地政事務所於八十七年十
      二月十五日至現場會勘結果，現場坡地陡峭，確實有開挖整地致裸露表土明顯
      ，且已有部分土地亦被沖蝕現象，而有造成沖蝕、塌方之虞，有該次之會勘紀
      錄附卷可稽；後經查該使用行為係被告甲○○所為，經台北縣政府通知其提出
      說明，被告甲○○於八十八年四月十日至縣政府陳情稱該地因颱風造成土石崩
      落，其為安全而雇工施作，並不知該行為已違法，且曾向當地公所口頭報備，
      因其不諳法令，並無文件證明，惟被告甲○○於施工前，並無擬具水土保持計
      畫，又未提出颱風造成土石崩落之照片或報案之證明文件，且於會勘時現場已
      遭施工所破壞，無法判定是否為災害所造成，亦有台北縣政府八十八年八月二
      十四日八八北府農六字三二一八四０號函在卷可憑。又台灣板橋地方法院檢察
      署檢察官至現場履勘測量結果，該地地表目前雖有部分已有雜草叢生，且整地
      之部分面積已種有檀香樹，惟土質仍甚鬆軟，且未加設任何防止沖刷及排水設
      備，經被告甲○○現場指界，測得被告二人雇工開挖之地號計有二二九之二及
      二三０地號土地，面積為０點一三五七公頃，有該署八十八年七月二十七日勘
      驗筆錄一紙及台北縣樹林地政事務所八十八年七月三十日八八北縣樹地二字第
      九四三二號函所附之土地複丈成果圖在卷，並有現場照片二十三張附卷可稽。
      且依行政院農業委員會八十五年十一月四日八五農林字第八五一五二五六０Ａ
      號函意旨，依水土保持法立法意旨，如有同法施行細則第三十五條第一項第一
      款至第七款情形之一者，即可認定「致生水土流失」，亦有上開公函在卷可參
      ，而依該細則第三十五條第一項第四款之規定，即有所謂「土地發生崩塌或土
      石流失」之情形，再佐以台北縣政府於八十七年十二月十五日所攝得之現場照
      片顯示，該山坡地遭被告開挖整地後，土石裸露地表，並無任何坡面保護或防
      止沖刷及排水設施，而無草木覆被之土石表面，易因雨水造成水土流失情形，
      此為眾所周知之事實，且系爭土地於台灣板橋地方法院檢察署檢察官現場履勘
      之時，表土雖經半年餘部分長有雜草，但雜草僅覆被土表薄層，土質依然鬆軟
      ，且如前所述，縣政府會勘結果，本件部分土地已有被沖蝕之現象。而本院復
      於八十九年五月十日至現場履勘結果，本件土地上未建有工作物，所墾殖種植
      之檀香樹，雖尚活存小棵（約五十公分高）檀香樹三百六十五棵、大棵（約一
      百三十公分高）檀香樹二十七棵，且表土雖大部分均已長有雜草，惟仍有部分
      裸露，亦有本院八十九年五月十日勘驗筆錄及現場照片數張附卷可稽。是被告
      開挖墾殖使用本件山坡地結果，已足以認定業使本件山坡地有山坡地保育利用
      條例及水土保持法所謂「致生水土流失」之情形。
（四）上開土地業經台北縣政府按照非都市土地分區使用計畫，製定非都市土地使用
      分區圖，分別編定為「山坡地保育區林業用地」、「山坡地保育區農牧用地」
      ，有臺北縣三峽鎮○○段二二九之二、二三０地號土地登記簿謄本及臺北縣樹
      林地政事務所八十八年七月九日八八北縣樹地四字八二八六號函附卷可稽。按
      區域計畫公告實施後，不屬區域計畫法第十一條之非都市土地，由有關直轄市
      或縣（市）政府，按照非都市土地分區使用計畫，製定非都市土地使用分區圖
      ，並編定各種使用地，報經上級主管機關核備實施管制後，如違反前開規定管
      制使用土地者，該管直轄市、縣（市）政府得限期令其變更使用或拆除其建築
      物恢復原狀，又違反前揭規定不依限變更土地使用或拆除建築物恢復土地原狀
      者，除依行政執行法辦理外，並得處六個月以下有期徒刑、拘役或科三千元以
      下罰金，此觀之區域計畫法第十五條第一項、第二十一條、第二十二條自明。
      查台北縣政府得知上開非都市土地改變地形、地貌，已違反區域計畫法第二十
      一條規定，即於八十八年五月十四日以八十八北府地四字第一七八０六四號函
      命令原土地所有權人易正皇之繼承人甲○○、易君鴻、易怡君於收受該函十五
      日內恢復原狀供原來使用，該公函於同年月十八日由被告甲○○受領，有卷附
      之該公函及掛號函件收據可稽，被告甲○○就此亦不否認。按被告甲○○為該
      土地之所有權人易正皇之繼承人，而被告乙○○雖非所有權人，惟與被告甲○
      ○均係違規使用土地之行為入，其於收受主管機關之公函，當負有在期限內恢
      復土地原狀之義務，被告等於偵查中雖辯稱其於收受公函後已於前開土地種植
      樹木云云，並有其於同年月二十八日所書具之陳情書一紙及現場照片十張在卷
      ，惟觀諸所附照片，其已於前開土地種植樹木之面積，僅佔其開挖整地面積之
      一小部分而已，且嗣經三峽鎮公所人員於屆期後至現場查勘結果，甲○○等人
      並未於責令之期限內恢復原狀，亦有臺北縣三峽鎮公所八十八年五月三十一日
      八八北縣峽民字第九六七七號函在卷可考。且被告甲○○於本院審理時亦已供
      承八十七年十二月十五日被查獲前，本件土地已開挖墾殖完成，因三峽分局員
      警告知要保持現狀，且接到縣政府公文後，伊去縣政府問要如何回復原狀，縣
      政府回答說只要種樹就好了，故伊一直保持本件土地現狀，檢察官履勘之現場
      仍是八十七年十二月十五日被查獲時之狀況云云。足見被告確未於主管機關台
      北縣政府所定期限內將本件土地恢復原狀無訛。
    綜上所述，本件事證明確，被告甲○○犯行洵堪認定，應予依法論科。
二、查上開二筆土地業經公告為山坡地，就超過被告甲○○所分管之二二九之二地號
    部分土地及二三０地號土地，係屬於他人之山坡地，依山坡地保育利用條例第十
    條之規定，不得擅自墾殖、占用或經營使用，被告甲○○與乙○○就被告甲○○
    所繼承得分管之部分，固有使用之權，然於該山坡地為農、林、漁、牧之經營使
    用，其土地之使用人於其經營或使用之範圍內，應經調查規劃，並擬具水土保持
    計畫，送請各該目的事業主管機關核定，依水土保持技術規範實施水土保持處理
    與維護後，始得為之，如係在山坡地內從事農林漁牧地之開發利用所需之修築農
    路開挖、整地、或整坡作業，若屬依法應進行環境影響評估者，並應檢附環境影
    響評估審查結果一併送核，水土保持法第八條第二款、第四款、第十二條、山坡
    地保育利用條例第九條第一款、第二款分別定有明文。核被告甲○○未經二二九
    之二地號土地非其分管部分及二三０地號土地共有人之同意即擅自墾殖上開二筆
    山坡地，致生水土流失，核其所為，係犯水土保持法第三十二條第一項及山坡地
    保育利用條例第三十四條第一項之在他人山坡地擅自墾殖罪。又被告甲○○未先
    擬具水土保持計畫送請主管機關核可，亦未實施水土保持處理與維護措施，即在
    上開二地號土地開挖整地，分別違反山坡地保育利用條例第九條及水土保持法第
    十二條、第十三條之規定，均致生水土流失，核係犯山坡地保育利用條例第三十
    五條第三項及水土保持法第三十三條第三項之罪。查水土保持法係山坡地保育利
    用條例之特別規定，應優先適用水土保持法之規定，故應論以被告甲○○水土保
    持法第三十二條第一項、第三十三條第三項之罪。又被告甲○○一開挖整地之使
    用行為兼及自己所有及他人所有之私有山坡地，係一行為觸犯水土保持法第三十
    二條第一項及第三十三條第三項之罪，為想像競合犯，應依刑法第五十五條之規
    定，從一重之水土保持法第三十二條第一項之罪處斷。又被告甲○○違反管制使
    用土地，經縣政府限期令其變更土地使用，而未依限變更土地使用，核其所為，
    係另犯區域計畫法第二十二條之罪。其所犯水土保持法第三十二條第一項及區域
    計畫法第二十二條二罪間，有方法結果之牽連關係，應依刑法第五十五條之規定
    ，從一重之水土保持法第三十二條第一項處斷。被告甲○○僱請利用不知情之不
    詳姓名年籍之人開挖整地，為間接正犯。又被告甲○○與尚未到案之被告乙○○
    二人就上開違反水土保持法及區域計畫法之犯行，有犯意聯絡及行為分擔，應依
    共同正犯論處。爰審酌被告甲○○墾殖範圍兼及自己分管之部分共有土地、墾殖
    目的係種植檀香樹，且其經台北縣政府函知行為違法後，亦立即停止墾殖行為及
    本院於八十九年五月十日至現場履勘結果，本件土地上所種檀香樹尚活存小棵（
    約五十公分高）檀香樹三百六十五棵、大棵（約一百三十公分高）檀香樹二十七
    棵，表土雖仍有部分裸露，惟大部分均已長有雜草等一切情狀，量處如主文所示
    之刑，以資懲儆。又查被告甲○○前未曾受有期徒刑以上刑之宣告，此有台灣高
    等法院檢察署刑案紀錄簡表可憑，其經此教訓，信無再犯之虞，本院因認對被告
    甲○○所宣告之刑以暫不執行為適當，爰併宣告緩刑三年，以啟自新。
三、附圖所示坐落台北縣三峽鎮○○段二二九之二、二三ｏ地號上虛線範圍之墾植物
    （其墾殖面積於二二九之二地號部分面積為ｏ．ｏ九六一公頃，於二三ｏ地號部
    分面積為ｏ．ｏ三九六公頃），爰依水土保持法第三十二條第五項之規定，併予
    宣告沒收。
據上論斷，應依刑事訴訟法第二百九十九條第一項前段，水土保持法第三十二條第一
項、第五項、第三十三條第三項，區域計畫法第二十二條，刑法第十一條前段、第二
十八條、第五十五條、第七十四條第一款，判決如主文。
本案經檢察官林建中到庭執行職務。
中        華        民        國    八十九    年    六    月  二十九    日
                                      臺灣板橋地方法院刑事第五庭
                                          法  官  呂  安  樂
右正本證明與原本無異
如不服本判決應於送達後十日內向本院提出上訴狀
                                          書記官  陳  玉  嬋
中        華        民        國    八十九    年    六    月  二十九    日
附錄本案論罪科刑法條全文：
水土保持法第三十二條
在公有或私人山坡地或國﹑公有林區或他人私有林區內未經同意擅自墾殖﹑占用或從
事第八條第一項第二款至第五款之開發﹑經營或使用，致生水土流失或毀損水土保持
之處理與維護設施者，處六月以上五年以下有期徒刑，得併科新臺幣六十萬元以下罰
金。但其情節輕微，顯可憫恕者，得減輕或免除其刑。
前項情形致釀成災害者，加重其刑至二分之一；因而致人於死者，處五年以上十二年
以下有期徒刑，得併科新臺幣一百萬元以下罰金；致重傷者，處三年以上十年以下有
期徒刑，得併科新臺幣八十萬元以下罰金。
因過失犯第一項之罪致釀成災害者，處一年以下有期徒刑，得併科新臺幣六十萬元以
下罰金。
第一項未遂犯罰之。
犯本條之罪者，其墾殖物﹑工作物﹑施工材料及所使用之機具沒收之。
水土保持法第三十三條
有下列情形之一者，處新台幣六萬元以上三十萬元以下罰鍰：
  一  違反第八條第一項規定未依水土保持技術規範實施水土保持之處理與維護，或
      違反第二十二條第一項，未在規定期限內改正或實施仍不合水土保持技術規範
      者。
  二  違反第十二條至第十四條規定之一，未先擬具水土保持計畫或未依核定計畫實
      施水土保持之處理與維護者，或違反第二十三條規定，未在規定期限內改正或
      實施仍不合水土保持技術規範者。
前項各款情形之一，經繼續限期改正而不改正者或實施仍不合水土保持技術規範者，
按次分別處罰，至改正為止，並令其停工，得沒入其設施及所使用之機具，強制拆除
及清除其工作物，所需費用，由經營人、使用人或所有人負擔。
第一項第二款情形，致生水土流失或毀損水土保持之處理與維護設施者，處六月以上
五年以下有期徒刑，得併科新台幣六十萬元以下罰金；因而致人於死者，處三年以上
十年以下有期徒刑，得併科新台幣八十萬元以下罰金；致重傷者，處一年以上七年以
下有期徒刑，得併科新台幣六十萬元以下罰金。
區域計畫法第二十二條
違反前條規定不依限變更土地使用或拆除建築物恢復土地原狀者，除依行政執行法辦
理外，並得處六個月以下有期徒刑、拘役、或科三千元以下罰金。


司法院資訊處製作；財團法人民間司法改革基金會備份。
